臺灣高等法院刑事判決　　　　　　　　96年度上易字第1675號
上　訴　人　臺灣桃園地方法院檢察署檢察官
被　　　告　甲○○
　　　　　　　　　　（現另案於臺灣桃園監獄執行中）
上列上訴人因被告妨害兵役案件，不服臺灣桃園地方法院96年度
簡上字第48號，中華民國96年5月29日第一審判決（聲請簡易判
決處刑書案號：臺灣桃園地方法院檢察署95年度偵字第12349號
），提起上訴，本院判決如下：
    主  文
上訴駁回。
    理  由
一、公訴意旨略以：被告甲○○係後備軍人，為65年次之教育召
    集之應召員，原住桃園縣龜山鄉○○○路32號8樓，依法應
    接受教育召集，竟意圖為避免召集處理，將住居所遷移，無
    故不申報其住所。嗣於民國94年10月10日、94年10月14日，
    迭經桃園縣政府警察局龜山分局通知領取教育召集令（編號
    精誠9301之4號、指定應於94年10月19日前往桃園縣八德市
    和平255號之龍蟠營區報到），前往上開住所，仍無法送達
    其本人而接受召集，認被告涉犯妨害兵役治罪條例第10條第
    1項第3款、第3項居住處所遷移，無故不依規定申報罪嫌。
二、按被告未經審判證明有罪確定前，推定其為無罪；犯罪事實
    ，應依證據認定之，無證據不得認定犯罪事實。又不能證明
    被告犯罪者，應諭知無罪之判決，刑事訴訟法第154條、第
    301條第1項分別定有明文。次按，認定犯罪事實所憑之證據
    ，雖不以直接證據為限，間接證據亦包括在內，然而無論直
    接證據或間接證據，其為訴訟上之證明，須於通常一般人均
    不致有所懷疑，而得確信其為真實之程度者，始得據為有罪
    之認定，倘其證明尚未達到此一程度，而有合理之懷疑存在
    時，即難遽採為不利被告之認定，最高法院著有76年臺上字
    第4986號判例可資參照。又依刑事訴訟法第161條第1項規定
    ，檢察官就被告犯罪事實，應負舉證責任，並指出證明之方
    法。因此，檢察官對於起訴之犯罪事實，應負提出證據及說
    服之實質舉證責任。倘其所提出之證據，不足為被告有罪之
    積極證明，或其指出證明之方法，無從說服法院以形成被告
    有罪之心證，基於無罪推定之原則，自應為被告無罪判決之
    諭知，最高法院亦著有92年臺上字第128號判例可參。末按
    ，妨害兵役治罪條例之訂定，係為避免意圖規避、投機取巧
    而違反兵役法上應履行服役義務之徹底推行，為一行政刑法
    ，其仍有刑法第12條規定者之適用，且再參以91年6月26日
    修正前後之妨害兵役治罪條例第10條第1項構成要件比較之
    ，舊法規定「後備軍人有左列行為之一者，處．．．」，新
    法則係規定「後備軍人意圖避免召集處理有下列行為之一者
    ，處．．．」，修正後則新增「意圖避免召集處理」之構成
    要件，而其立法說明即在使本條項之構成要件更加明確化，
    亦即其可罰之前提乃在於行為人有避免召集處理之主觀上意
    圖，其中為了確保國家兵員召集制度之順利運作，更於該條
    項第3款課予後備軍人居住處所遷徙時應向召集機關為申報
    之義務，使兵員召集機關得以掌握後備軍人動態並據以擬定
    召集業務，又同條第3項雖規定「後備軍人犯第一項之罪或
    國民兵犯前項之罪，致使召集令無法送達者，以意圖避免召
    集論」，分別依第5條或第6條科刑，將行為人之主觀意圖予
    以擬制，惟揆諸該法條規定之文字，不問行為人應首先該當
    「第一項之罪」即第10條第1項之罪，或所據以科刑之第5條
    、第6條規定，其所處罰該等妨害兵役召集行為的重要基礎
    均在行為人有「意圖避免召集」之「主觀不法意圖」，亦即
    唯有具備此項主觀特別違法要素時，行為人所為有危害於兵
    役召集之行為，方有可罰性，並不能以召集令無法送達，即
    遽認為有妨害兵役召集之主觀意圖。是91年6月26日經總統
    明令公布修正之妨害兵役治罪條例第10條第1項增列「意圖
    避免召集處理」為構成要件，而同條第3項之罪又以犯第1項
    之罪為前提，自難排除上開增列要件之適用。雖修正後之條
    文仍保留「以意圖避免召集論」之擬制用語，似仍沿用修正
    前舊法之擬制規定，然依修正後之法條文意，既明確以「意
    圖避免召集處理」為要件，則該「以意圖避免召集論」之文
    字應認係贅文。會有如此之用語，或因立法之疏漏，但在條
    文文字未修正前，仍應依新修正之法條規定，認須以有避免
    召集處理之意圖為要件（最高法院92年度臺非字第404號判
    決參照）。故行為人若無避免召集處理之意圖，則不構成上
    開犯罪，為灼然之理。而所謂「意圖」，係指行為人出於特
    定犯罪目的而謀求構成要件之實現或希求構成要件所預定結
    果之發生，以達其犯罪目的之主觀心態，則在妨害兵役治罪
    條例第10條之罪，即需行為人除了主觀上對於本身所為之客
    觀犯罪構成要件事實有認識外，尚須具有意圖避免召集之特
    定目的，始足當之。
三、公訴人認被告甲○○涉犯妨害兵役治罪條例第10條第3項、
    第1項第3款之罪嫌，係以卷附之教育召集令受領回執、桃園
    縣政府警察局龜山分局後備軍人行方不明年籍佐證表、法務
    部戶役政連結作業系統個人基本資料各1份為其論據。訊據
    被告甲○○固坦承未居住於前揭戶籍地，且未收到上開教育
    召集令，及未按時向召集營區報到等情，惟堅決否認有何妨
    害兵役治罪條例之犯行，辯稱：我不是故意要去別的地方住
    ，係因為我太太懷孕，我帶她回娘家住，並非不要再住在該
    處，所以未申報地址遷移等語。
四、經查：
(一)被告係桃園縣後備司令部列管之後備軍人，原設籍於桃園縣
    龜山鄉○○○路32號8樓，嗣因遷出上開居住處所，致使桃
    園縣後備司令部所發，指定應於94年10月19日上午8時整，
    前往桃園八德市○○路255號龍蟠營區報到精誠9301之4號教
    育召集令，經桃園縣政府警察局龜山分局警員宋文勇，於94
    年10月10日及同年月14日，依上址將教育召集令送達被告上
    開戶籍地時，因被告未居住在上址而無法送達等情，業據證
    人蔡明堂於原審審理中證述明確，並有本件教育召集令、桃
    園縣後備司令部列管後備軍人行方不明年籍佐證表、桃園縣
    後備司部令查詢作業各1份附卷可稽，是被告遷出上開戶籍
    地後，未依規定申報，致使前開教育召集令無法送達之事實
    ，堪以認定。
(二)被告辯稱：因其妻懷孕，乃帶回娘家住，因非不再住於戶籍
    地，致未申報地址遷移乙節，核與證人即被告之妻戴琴英於
    原審審理時具結證述：我於88年間購買坐落於桃園縣龜山鄉
    ○○○路32號8樓房屋（下稱系爭房屋），且於購買系爭房
    屋時我與被告就辦理結婚登記，並將戶籍遷入系爭房屋，另
    於92年間補行結婚之公開儀式。我們設定戶籍地於系爭房屋
    後，也有在系爭房屋居住1年以後才搬出系爭房屋，改住在
    夫家，後來於補辦結婚儀式後，我與被告又一起搬到戶籍地
    ，住到93年3、4月間，我因檢查出懷孕，我與被告才又搬回
    夫家居住，且至今我尚有繼續繳納系爭房屋的貸款及管理費
    ，且我們也要以該處為住所之意思，只是因為我懷第1胎並
    於93年12月25日生產後，過了約半年後，我又懷了第2胎，
    就繼續住在夫家，但後來被告被捉去關，我就搬回娘家住，
    並在娘家產下第2胎，因我1人同時要帶2個小孩，無法自己
    再搬回戶籍地居住，所以一直未搬回戶籍地等語相符，並提
    出圓堡大樓住戶管理委員會管理收費單、彰化銀行房屋擔保
    借款繳息清單（見原審卷第83頁至第84頁）各1份為憑。而
    觀之證人戴琴英所提出上開繳息清單及管理收費單，顯示證
    人戴琴英係於88年1月29日即向彰化銀行貸款購買系爭房屋
    ，且有持續繳納系爭房屋之貸款及管理費，可見有繼續居住
    於戶籍地之意思，僅因他故而短暫遷離戶籍地。是被告所辯
    因其妻懷孕，暫時搬離上開戶籍地而回娘家待產等情，應屬
    信而有徵。至被告於原審審理時辯稱：伊妻子懷孕後，與妻
    子搬回娘家居住云云，核與證人戴琴英證述是先住夫家，待
    懷第2胎，及被告被關後，始搬回娘家住等語，或不太一致
    ，然關於因其妻懷孕而搬回娘家居住則同一。另被告陳稱有
    關系爭房屋之管理費是管理員通知後才去繳云云，與證人戴
    琴英證述是於購買房屋時即知1個月須繳600元，由其1次繳1
    年等語，亦有不符，惟前揭管理費及貸款因均由被告之妻戴
    琴英為處理，理當證人戴琴英較為清楚，自不能以被告前揭
    辯稱情節與證人戴琴英證述不符，即遽認被告有意圖避免召
    集之故意。再者，被告前揭戶籍地之房屋係以其妻之名義所
    購買，自88年間起迄今始終未曾轉售予他人，而其妻尚有繼
    續繳納貸款及社區住戶管理費，且被告與其妻並未離婚，2
    人又設籍於該處，足認被告與其妻均有要以該戶籍地為住所
    之意思。再者，被告於92年4月25日入臺灣臺北看守所附設
    戒治所，於93年1月9日釋放出所，又於94年11月28日入臺灣
    臺北監獄臺北分監服刑迄今，有本院被告前案紀錄表在卷可
    稽，可知被告亦曾因為入監服刑而未能居住在戶籍地，也未
    能與其妻兒同住。足認被告遷移上開戶籍地，僅為暫時搬離
    ，並非基於意圖避免教育召集甚明。
(三)至被告究有無避免召集處理之意圖，而符合妨害兵役治罪條
    例第10條第3項、第1項第3款之罪之主觀構成要件乙節，查
    後備軍人遷移居住處所未依規定申報之原因及目的不一而足
    ，諸如避債、避仇、至外地工作、生性疏懶或其他因素等情
    ，均有可能，並非僅止於「意圖避免召集處理」一端，自不
    得僅以被告明知或應知有此申報義務而未依規定申報，即遽
    予推認其係以避免召集處理為積極目的，而認定其主觀上有
    避免召集處理之意圖，故公訴人雖有聲請向後備司令部函查
    被告退伍時及前次接受教育召集令報到後，該部隊是否有告
    知被告若住所有遷移要申報等情事，本院認無調查之必要。
    蓋教育召集屬於短期召集，本件教育召集期間僅1日（此有
    前開召集令可稽），而一般人非有特殊因素，通常不致僅為
    避免為期1日之教育召集即故意遷離居住處所，且甘冒刑事
    責任不依規定申報。再佐以我國社會現況，實際上並未居住
    於戶籍地之情形非少，如僅因被告具有後備軍人之身分，遽
    認其未據實遷移戶籍必係出於避免召集處理之意圖，顯有悖
    於一般生活經驗及論理法則。此外，公訴人亦未提出任何積
    極證據以資證明被告主觀上確有避免召集之意圖，自難為不
    利被告之認定。
(四)另證人蔡明堂於原審審理時固證稱：我於93年搬過去與被告
    住同一社區，到目前為止沒有在該社區見過被告，桃園縣政
    府警察局龜山分局後備軍人行方不明年籍佐證表上佐證人欄
    之「蔡明堂」之簽名為我所簽，係當時管區派出所叫我幫忙
    找被告，但管區派出所只有跟我說是同一社區，且跟我說被
    告會在超商、便利商店等地出現，但沒有給我被告之地址，
    因我沒有找到被告，才在上揭佐證表上簽名等語（見原審卷
    第61頁至第62頁）。是證人蔡明堂之上揭證述亦僅能證明證
    人蔡明堂沒有在其居住之社區見過被告，於送達教育召集令
    時，證人蔡明堂在住處附近之超商、便利商店等地沒有找到
    被告，且證人蔡明堂並不知道被告實際住在該社區之地址等
    情，並無法證明被告有何意圖避免召集之意圖。況被告當時
    係以其妻懷孕而與其妻暫時搬離該住處，嗣因被告入監，其
    妻又懷有第2胎並產下第2胎，而暫時未能返回該戶籍地居住
    ，已如前述，故證人蔡明堂之證述亦難為有利或不利於被告
    之認定，附此敘明。
五、綜上所述，公訴人指訴被告涉犯前揭犯行所憑之證據，尚未
    達於通常一般之人均不致有所懷疑，而得確信其為真實之程
    度，依刑事訴訟制度「倘有懷疑，即從被告之利益為解釋」
    、「被告應被推定為無罪」之原則，即難據以為被告不利之
    認定。此外，復查無其他積極之證據，足資認定被告有何妨
    害兵役治罪條例之犯行，原審以不能證明被告犯罪而為其無
    罪之諭知，經核並無違誤。公訴人上訴意旨仍執陳詞，以被
    告於退伍後曾收受教育召集令前往報到受訓，於離營時均充
    分告知遷徙戶籍應申報乙節，故被告未依規定申報居住所遷
    移，顯然已有意圖避免召集之目的云云。惟查，民眾因工作
    性質、家庭環境等因素，未居住於戶籍地，且亦未辦理戶籍
    遷出手續者，所在多有，原因不一而足，非必即係出於逃避
    兵役召集，已如前述。再者，被告已服完二年之義務役役期
    ，且自承退伍後曾參加一次教育召集等語，被告既已完成服
    義務役，且於退伍後曾參加教育召集，可見其並非自始即故
    意遷移住所而不依規定申報，有意規避兵役之召集，本件純
    因其妻懷孕而陪同回娘家待產，致未能收受教育召集令，雖
    有疏失未依規定申報，但尚難遽以認定被告即係出於避免教
    育召集處理之意圖。是公訴人之上訴，為無理由，應予駁回
    。
據上論斷，應依刑事訴訟法第368條，判決如主文。
本案經檢察官游明仁到庭執行職務。
中　　華　　民　　國　　96　　年　　8 　　月　　22　　日
　　　　　　　　　刑事第十五庭審判長法　官  吳昭瑩
　　　　　　　　　　　　　　　　    法　官  李釱任
　　　　　　 　 　　　　　　　　　　法　官  蘇隆惠
以上正本證明與原本無異。
不得上訴。
                                    書記官  吳玉華
中　　華　　民　　國　　96　　年　　8 　　月　　22　　日
